---
title: "TBCK_iPSC_diff_expression"
author: "Victor Toledo"
date: '2022-05-10'
output: html_document
---

```{r setup, include=FALSE}
knitr::opts_chunk$set(echo = TRUE)
```

## Comparação da expressão de RNA entre neurônios/NSC de pacientes TBCK(-) e controles

```{r message = FALSE, warning = TRUE, echo = FALSE}
library(DESeq2)
library(tximport)
library(tidyverse)
library(pheatmap)
library(viridis)
library(rmarkdown)
library(TxDb.Hsapiens.UCSC.hg38.knownGene)
library(biomaRt)
library(clusterProfiler)
library(org.Hs.eg.db)
library(ReactomePA)
library(ggplot2)
```
## Neurônios primeiro
- Criar a matriz design que diz quais amostras são controle e quais são TBCK(-)
- Importar as quantificações de transcritos e transformá-los em counts de genes

```{r message = FALSE}
setwd("/home/victor/Documentos/TBCK_iPSC_project/diff_expression/_h")
samples <- data.frame(
  condition = c("control", "control", "TBCK", "TBCK"),
  row.names = c("MRP-F6331-1-Neuron_S5_", "MRP-F6331-4-Neuron_S6_", "MRP-F7007-1-Neuron_S7_", "MRP-F8799-1-Neuron_S8_")
)
txdb <- TxDb.Hsapiens.UCSC.hg38.knownGene # Essa versão é o release 39, diferente do que usamos pra indexar. Talvez valha a pena indexar com o 39
k <- keys(txdb, keytype = "TXNAME")
tx2gene <- AnnotationDbi::select(txdb, k, "GENEID", "TXNAME")
tx2gene <- na.omit(tx2gene) # Isso pode ser importante! Talvez trocar pra ENSEMBL GENE, mas depois também tem a questão de perder pro enriquecimento

files <- paste0(row.names(samples),"quant.sf")
names(files) <- c("MRP-F6331-1-Neuron_S5_", "MRP-F6331-4-Neuron_S6_", "MRP-F7007-1-Neuron_S7_", "MRP-F8799-1-Neuron_S8_")
all(file.exists(files))

txi <- tximport(files, type = "salmon", tx2gene = tx2gene)
```
-Criação do objeto DESeq2 para avaliar diferença de expressão, testando o `apeglm` shrinkage e usando o `lfcThreshold` para fazer a hipótese alternativa ser mais restrita (ainda preciso estudar melhor essa parte)

```{r}
dds <- DESeqDataSetFromTximport(txi, colData = samples, design = ~condition)
dds <- DESeq(dds)
res <- lfcShrink(dds, coef = "condition_TBCK_vs_control", type = "apeglm", lfcThreshold = 0.5)
```
### Tabela com resultados totais neurônios

```{r}
formated_res <- as.data.frame(res) %>%
  rownames_to_column("gene") %>%
  arrange(desc(abs(log2FoldChange))) %>%
  mutate(significative = if_else(svalue < 0.005, "yes", "no")) %>%
  mutate(up = if_else(log2FoldChange < 0, "control", "TBCK"))
paged_table(formated_res)
write.table(formated_res, file = "~/Documentos/TBCK_iPSC_project/diff_expression/_m/neuron_TBCK_iPSC_diff_genes_v2.txt", row.names = FALSE, sep = "\t", quote = FALSE)
```
Quantos são significativos e quantos não são?
```{r}
table(formated_res$significative)
```

#### Visualização

```{r}
plotMA(res)
```

```{r}
vsd <- vst(dds, blind = TRUE)
plotPCA(vsd, intgroup = "condition")
```


```{r}
select <- order(rowMeans(counts(dds, normalized = TRUE)), decreasing = TRUE)[1:5000]
df <- as.data.frame(colData(dds))
pheatmap(assay(vsd)[select, ],
  cluster_rows = TRUE,
  show_rownames = FALSE,
  cluster_cols = TRUE,
  annotation_col = df,
  border_color = NA,
  color = cividis(256),
  scale = "row"
)
```

#### Tabela com os significativos e suas informações
```{r}
sig <- subset(formated_res, significative == "yes")
sig
```

#### Enriquecimentos com o clusterProfiler: GO
```{r}
universe <- formated_res$gene
x <- sig$gene
ego_BP <- enrichGO(gene     = x, #Biological Process
                     universe      = universe,
                     OrgDb         = org.Hs.eg.db,
                     ont           = "BP",
                     keyType       = 'ENTREZID',
                     pAdjustMethod = "fdr",
                     pvalueCutoff  = 0.05,
                     qvalueCutoff = 0.05,
                     minGSSize=5)
```

#### Enriquecimentos com o clusterProfiler: KEGG
```{r}
kk <- enrichKEGG(gene         = x,
                   organism     = 'hsa',
                   universe = universe,
                   pAdjustMethod = "fdr",
                   pvalueCutoff  = 0.05)
```

#### Enriquecimentos com o clusterProfiler: Reactome
```{r}
reactome <- enrichPathway(gene= x,
                        organism = "human",
                        universe = universe,
                        pAdjustMethod = "fdr",
                        pvalueCutoff=0.05)
```

### Plotando os gráficos de enriquecimento
#### KEGG
```{r}
require(DOSE)
dotplot(kk)
```

#### Reactome
```{r}
reactome@result$Description <- gsub("Homo sapiens\r: ","",reactome@result$Description)
dotplot(reactome, font.size = 10)
```

Para salvar os plots
```{r}
pdf("~/Documentos/TBCK_iPSC_project/diff_expression/_m/KEGG_enrichment_neuron_TBCKvsCONTROL.pdf", width = 6, height = 7)
dotplot(kk, font.size = 10)
dev.off()

pdf("~/Documentos/TBCK_iPSC_project/diff_expression/_m/REACTOME_enrichment_neuron_TBCKvsCONTROL.pdf", width = 6, height = 7)
dotplot(reactome, font.size = 10)
dev.off()
```

## Agora com NSC, os mesmos passos
#### Automatização virá depois

```{r message = FALSE}
setwd("/home/victor/Documentos/TBCK_iPSC_project/diff_expression/_h")
samples2 <- data.frame(
  condition = c("control", "control", "TBCK", "TBCK"),
  row.names = c("MRP-F6331-1-NSC_S1_", "MRP-F6331-4-NSC_S2_", "MRP-F7007-1-NSC_S3_", "MRP-F8799-1-NSC_S4_")
)

files2 <- paste0(row.names(samples2),"quant.sf")
names(files2) <- c("MRP-F6331-1-NSC_S1_", "MRP-F6331-4-NSC_S2_", "MRP-F7007-1-NSC_S3_", "MRP-F8799-1-NSC_S4_")
all(file.exists(files2))

txi2 <- tximport(files2, type = "salmon", tx2gene = tx2gene)
```
#### DESeq2

```{r}
dds2 <- DESeqDataSetFromTximport(txi2, colData = samples2, design = ~condition)
dds2 <- DESeq(dds2)
res2 <- lfcShrink(dds2, coef = "condition_TBCK_vs_control", type = "apeglm", lfcThreshold = 0.5)
```

### Tabela de resultados NSC

```{r}
formated_res2 <- as.data.frame(res2) %>%
  rownames_to_column("gene") %>%
  arrange(desc(abs(log2FoldChange))) %>%
  mutate(significative = if_else(svalue < 0.005, "yes", "no")) %>%
  mutate(up = if_else(log2FoldChange < 0, "control", "TBCK"))
paged_table(formated_res2)
write.table(formated_res2, file = "~/Documentos/TBCK_iPSC_project/diff_expression/_m/NSC_TBCK_iPSC_diff_genes_v2.txt", row.names = FALSE, sep = "\t", quote = FALSE)
```

```{r}
table(formated_res2$significative)
```

#### Visualização

```{r}
plotMA(res2)
```

```{r}
vsd2 <- vst(dds2, blind = TRUE)
plotPCA(vsd2, intgroup = "condition")
```


```{r}
select2 <- order(rowMeans(counts(dds2, normalized = TRUE)), decreasing = TRUE)[1:5000]
df2 <- as.data.frame(colData(dds2))
pheatmap(assay(vsd2)[select2, ],
  cluster_rows = TRUE,
  show_rownames = FALSE,
  cluster_cols = TRUE,
  annotation_col = df2,
  border_color = NA,
  color = cividis(256),
  scale = "row"
)
```

### Tabela com os significativos e suas informações
```{r}
sig2 <- subset(formated_res2, significative == "yes")
sig2
```

#### Enriquecimentos com o clusterProfiler: GO
```{r}
universe2 <- formated_res2$gene
x2 <- sig2$gene
ego_BP2 <- enrichGO(gene     = x2, #Biological Process
                     universe      = universe2,
                     OrgDb         = org.Hs.eg.db,
                     ont           = "BP",
                     keyType       = 'ENTREZID',
                     pAdjustMethod = "fdr",
                     pvalueCutoff  = 0.05,
                     qvalueCutoff = 0.05,
                     minGSSize=5)
```

#### Enriquecimentos com o clusterProfiler: KEGG
```{r}
kk2 <- enrichKEGG(gene         = x2,
                   organism     = 'hsa',
                   universe = universe2,
                   pAdjustMethod = "fdr",
                   pvalueCutoff  = 0.05)
```

#### Enriquecimentos com o clusterProfiler: Reactome
```{r}
reactome2 <- enrichPathway(gene= x2,
                        organism = "human",
                        universe = universe2,
                        pAdjustMethod = "fdr",
                        pvalueCutoff=0.05)
```

Nenhum enriquecimento com p-valor ajustado < 0.05 para os NSC.